臺灣臺北地方法院民事判決　　　　　　　　95年度智字第95號
原　　　告　　証聲音樂有限公司
法定代理人　　甲○○
原　　　告　　丁○○
共　　　同
訴訟代理人　　張靜律師
被　　　告　　社團法人臺灣音樂著作權協會
法定代理人　　丙○○
訴訟代理人　　林孜俞律師
被　　　告　　經濟部智慧財產局
法定代理人　　戊○○
訴訟代理人　　乙○○
上開當事人間請求確認法律關係存在事件，本院於中華民國95年
12月18日言詞辯論終結，判決如下：
    主      文
原告之訴駁回。
訴訟費用由原告負擔。
    事實及理由
一原告起訴主張：
  (一)原告均為廣告音樂著作之著作財產權人，分別於民國94年間
    與被告社團法人臺灣音樂著作權協會（以下簡稱台音協會）
    簽訂音樂著作權管理契約書（以下簡稱台音管理契約），成
    為該協會會員。原告分別將其享有著作財產權之廣告音樂著
    作之公開播送權專屬授權予台音協會全權管理，台音協會受
    有報酬，本應基於善良管理人之注意義務，積極與個別利用
    人訂立概括授權契約，並收受使用報酬分配予原告，惟台音
    協會怠於管理，僅曾與5家電視公司簽訂概括授權契約，未
    曾與其他利用人包括大部分無線電視事業或衛星電視事業簽
    訂概括授權契約。原告遂與其他多位廣告音樂著作財產權人
    會員一同於95年3月1日退會，另於95年3月9日與訴外人汪臨
    臨簽訂廣告音樂公開播送共同經紀契約，在汪臨臨經紀下，
    於95年4月30日分別與聯意製作股份有限公司（以下簡稱聯
    意公司）簽訂有關公開播送權非專屬授權之廣告音樂授權契
    約（以下簡稱系爭授權契約），授權期間回溯自94年1月1日
    起至95年12月31日止共計2年。
  (二)原告委請汪臨臨經紀後，曾函各無線電視事業或衛星電視事
    業，表明汪臨臨為原告之經紀人，經紀期間至98年12月31日
    為止，並得回溯收取經紀契約簽訂之前應收取之權利金，致
    部分利用人發生疑義。經中華民國衛星廣播電視事業商業同
    業公會（以下簡稱衛星電視公會）代表函請被告經濟部智慧
    財產局（以下簡稱智慧局）協調釐清爭議，智慧局以95年4
    月20日函原告訴訟代理人，認系爭授權契約回溯收取權利金
    如屬台音協會之管理範圍內，則違反著作權仲介團體條例第
    13條第2項之規定，其授權契約無效等語，又以95年5月11
    日函示同意旨。
  (三)台音協會受智慧局函示影響，於95年5月16日函諸利用人稱
    ：95年1月1日起至同年2月28日止之報酬由台音協會取得，
    其後之報酬由原告等退會會員收取等語。惟台音協會於原告
    退會前之94年1月1日至95年2月28日，未曾與利用人簽訂公
    開播送授權契約部分，依台音管理契約第8條第2項約定，應
    於原告退會後，將簽訂授權契約之權利歸還原告。此即著作
    權仲介團體條例第27條第1項規定：會員退會時，仲介團體
    應即通知利用人，並終止管理契約，停止管理該會員之著作
    財產權。否則，台音協會依法不得再管理，原告又無法自行
    簽訂授權契約及收取使用報酬，原告在會期間原經由台音協
    會受分配之使用報酬將無著落。
  (四)智慧局之函釋有誤：
    (1)我國著作財產權人與著作權仲介團體間之法律關係為委任
      契約關係。著作財產權人將公開播送權專屬授權仲介團體
      ，仲介團體再非專屬授權利用人公開播送，非如智財局主
      張僅為專屬授權關係。若台音協會曾依台音管理契約為管
      理，其與利用人簽訂之公開播送授權契約，應適用著作權
      仲介團體條例第27條第2項規定，其授權契約之效力不受
      原告退會影響，原告退會後，亦不應重覆洽簽授權契約。
      惟台音協會未曾依管理契約與利用人簽訂公開播送授權契
      約部分，原告退會後，自得就該部分自行處理授權事務。
      故智慧局之函釋有誤。
    (2)原告退會後，台音協會於95年3月16日以95年台協字第316
      號函5家電視公司，表示原契約期限自94年1月1日起至95
      年12月31日止，特函告知自動失效等語。意即不再為原告
      等退會會員收取權利金，不論已簽約或未簽約者。依私法
      自治及契約自由原則，專屬授權契約本可由簽約雙方約定
      是否解除或何時終止，著作權法第37條第4項之規定並非
      強制規定，專屬授權之範圍本得由授權人與被授權人自由
      約定，回溯約定亦在專屬授權範圍內。智慧局將著作權法
      第37條第4項解釋為強制規定，容有未洽。
  (五)原告有即受確認判決之法律上利益：
    (1)因智慧局之解釋有誤，台音協會援以主張原告與聯意公司
      間自94年1月1日起至95年2月28日止之系爭授權契約為無
      效，致該期間之非專屬授權法律關係存否不明確，原告在
      私法上之地位有受侵害之危險，此危險得以確認判決加以
      除去，故原告顯有確認利益。
    (2)聯意公司已給付原告94年度權利金，95年權利金尚未到期
      ，須至96年1月結算，聯意公司不會拒絕給付95年度權利
      金。若系爭授權契約經智慧局認為無效，原告須將權利金
      退還聯意，故原告確認利益。
  (六)聲明：確認原告分別於95年4月30日與聯意公司簽訂之系爭
    授權契約所約定授權期間回溯自94年1月1日起至95年2月28
    日止之公開播送權非專屬授權法律關係存在。
二被告台音協會答辯稱：
  (一)本件確認訴訟無訴之利益：
    原告欲向聯意公司收取94年1月1日至95年2月28日期間之音
    樂著作公開播送權利金，應依其與聯意公司簽訂之系爭授權
    契約對該利用人提起給付訴訟。本件縱經判決確認，亦僅在
    兩造間發生確認力，無法除去原告不安之狀態，難認原告有
    受確認判決之法律上利益。
  (二)台音協會已於94年與聯意公司簽訂廣告音樂著作公開播送概
    括授權契約書，期間溯自94年1月1日至95年12月31日止。聯
    意公司曾開立發票日為95年2月20日、金額新台幣170萬元之
    支票，欲支付台音協會94年度使用報酬之一部分，惟因其使
    用次數未經台音協會所委託之喬治本位公司確認，且僅為部
    分給付，台音協會為免產生爭議，遂將該支票寄回。台音公
    司仍有權向聯意公司收取報酬。
  (三)原告與聯意公司簽訂之系爭授權契約縱為真正，其中94年1
    月1日至95年2月28日期間，依著作權仲介團體條例第13條第
    2項、著作權法第37條第4項規定及系爭授權契約第1條之約
    定，因已專屬授權台音協會，原告就該期間另與利用人簽訂
    公開播送權授權契約，對台音協會不生效力。
  (四)原告於95年3月1日自台音協會退會，並終止雙方管理契約，
    故兩造於95年3月1日起終止管理契約與專屬授權關係，係向
    將來發生消滅效力，不會溯及訂約時發生消滅之效力。
  (五)聲明：原告之訴駁回。
三被告智慧局答辯稱：
  (一)智慧局係著作權專責機關，就業務執掌之著作權法及著作權
    仲介團體條例等相關規定，本有闡釋說明之職責。智慧局從
    未介入私權或私契約之爭執，原告與他人間所簽訂私契約從
    未出示予智慧局，智慧局亦從未就原告與第三人所訂契約之
    法律關係存否表示意見。智慧局95年4月20日、95年6月19日
    、95年7月11日函係就專屬授權之法律規定加以說明，未對
    任何人行使任何私權確認其法律關係是否存在。原告與他人
    簽訂授權契約，與智慧局無關，縱然原告私法地位有受侵害
    之危險，亦不得以對智慧局之確認判決除去。原告之訴不符
    民事訴訟法第247條規定之要件。
  (二)依著作權法第37條第4項規定，原告成為台音協會會員期間
    內，由台音協會在授權範圍內行使權利，原告不得行使權利
    ，縱認台音協會未盡善良管理人之注意義務，亦不因此受影
    響。縱然原告認為台音協會不具執行仲介之能力或未盡善良
    管理人之義務，以致未能替原告與所有利用人簽訂授權利用
    契約，使其權益受損，亦屬仲介團體與會員內部之爭議，不
    能因此主張排除著作權法第37條第4項及著作權仲介團體條
    例第13條第1項及第2項之適用。
  (三)台音協會與原告在入會期間之專屬授權法律關係，係適用著
    作權法第37條第4項規定之結果，不因原告事後退會而有變
    動，亦不生歸還入會期間權利之問題。
  (四)聲明：(1)原告之訴駁回。
四兩造不爭執事項
  原告於94年1月1日與台音協會簽訂管理契約，成為台音協會會
  員，嗣於95年3月1日退會。
五本院之判斷
  (一)按「確認法律關係之訴，非原告有即受確認判決之法律上利
    益者，不得提起之。」民事訴訟法第247條第1項前段定有明
    文。所謂即受確認判決之法律上利益，須因法律關係之存否
    不明確，致原告在私法上地位有受侵害之危險，而此項危險
    得以對於被告之確認判決除去之者，始為存在。最高法院27
    年度上字第316號判例可資參照。
  (二)原告無即受確認判決之法律上利益：
    (1)原告係請求確認其與聯意公司簽訂之系爭授權契約於94年
      1月1日至95年2月28日間之公開播送權非專屬授權關係存
      在。惟依原告陳稱：聯意公司已給付原告94年度權利金，
      95年度權利金尚未到期，須至96年1月結算，聯意公司不
      會拒絕給付95年度權利金等語，顯然聯意公司已依系爭授
      權契約為給付。故縱然被告認系爭授權契約無效，原告在
      私法上地位亦未因此受侵害或有受侵害之危險，難認原告
      有即受確認判決之法律上利益。
    (2)況且，系爭授權契約之當事人為原告與聯意公司，其約定
      僅能約束契約相對人，與第3人無關。第3人既不受系爭授
      權契約之約束，其如何判斷系爭授權契約之效力，原告與
      聯意公司均無從干涉，第3人之判斷亦不影響系爭授權契
      約之效力。故原告對被告請求確認系爭授權契約之法律關
      係存在，實無法律上利益。
    (3)再者，縱然聯意公司果因被告認為系爭授權契約無效而拒
      絕給付權利金予原告，應係聯意公司與原告間就系爭授權
      契約之爭議，原告應依系爭授權契約對聯意公司為請求。
      原告對被告請求確認系爭授權契約之法律關係存在，並不
      能發生命聯意公司給付權利金之效力。故原告縱然認其在
      私法上地位有受侵害之危險，其危險亦不能以對於被告之
      確認判決除去之。
    (4)原告無即受確認判決之法律上利益，其請求為無理由。
六綜上所述，原告請求確認系爭授權契約於94年1月1日起至95
  年2月28日間之公開播送權非專屬授權關係存在，為無理由，
  不應准許。
七本件事證業已明確，兩造其餘主張陳述及所提之證據，經本院
  審酌後，認均不足以影響本判決之結果，均毋庸再予論述，附
  此敘明。
八據上論結，原告之訴為無理由，依民事訴訟法第78條，判決如
  主文。
中　　華　　民　　國　　96　　年　　1 　　月　　3 　　日
                  民事第四庭  法  官  林玲玉
以上正本係照原本作成。
如對本判決上訴，須於判決送達後20日內向本院提出上訴狀。
中　　華　　民　　國　　96　　年　　1 　　月　　3 　　日
                              書記官  江虹儀
